ACORDAO-COMPLETO-2445242

ACÓRDÃO 3001/2021 ATA 5/2021 - SEGUNDA CÂMARA

VISTOS, relatados e discutidos estes autos da Tomada de Contas Especial instaurada pelo Instituto Nacional de Colonização e Reforma Agrária - Incra, em desfavor da Fundação para o Desenvolvimento do Semi Árido Brasileiro (Fundesa) e do Sr. José Biondi Nery da Silva, Diretor Executivo da referida fundação, no período de janeiro de 2005 a janeiro de 2009 (peça 3, p. 13) , em decorrência da impugnação parcial das despesas realizadas com utilização dos recursos do Termo de Parceria 05.500/2005 - Siafi 528221, celebrado entre aquele Instituto e essa entidade para a implantação de infraestrutura de abastecimento d'água, com adutora e sistema simplificado de distribuição, e a prestação de serviços de agrimensura em Projetos de Assentamentos.
ACORDAM os Ministros do Tribunal de Contas da União, reunidos em Sessão da 2ª Câmara, ante as razões expostas pelo Relator, em: 
9.1. com fundamento nos arts. 1º, inciso I, 16, inciso II, e 18 da Lei 8.443/1992, julgar regulares com ressalva as contas da Fundação para o Desenvolvimento do Semi Árido Brasileiro (Fundesa) e do Sr. José Biondi Nery da Silva, dando-lhes quitação;
9.2. dar ciência desta deliberação ao Instituto Nacional de Colonização e Reforma Agrária e aos responsáveis;
9.3. arquivar os presentes autos.

Tomada de Contas Especial instaurada pelo Incra, em desfavor de entidade (Fundesa) e de seu Diretor Executivo, em decorrência da impugnação parcial das despesas realizadas com utilização dos recursos de Termo de Parceria celebrado para a implantação de infraestrutura de abastecimento d'água em Projetos de Assentamentos.

Segunda Câmara

Fundação para o Desenvolvimento do Semi Àrido Brasileiro - Fundesa.

3. Responsáveis: Fundação para o Desenvolvimento do Semi Àrido Brasileiro - Fundesa (05.888.454/0001-64) e José Biondi Nery da Silva (XXX.364.224-XX).

13.1. Ministros presentes: Bruno Dantas (Presidente), Aroldo Cedraz e Raimundo Carreiro.
13.2. Ministro-Substituto convocado: Marcos Bemquerer Costa (Relator).
13.3. Ministro-Substituto presente: André Luís de Carvalho.

MARCOS BEMQUERER

Trata-se da Tomada de Contas Especial instaurada pelo Instituto Nacional de Colonização e Reforma Agrária - Incra, em desfavor da Fundação para o Desenvolvimento do Semi Árido Brasileiro (Fundesa) e do Sr. José Biondi Nery da Silva, Diretor Executivo da referida fundação, no período de janeiro de 2005 a janeiro de 2009 (peça 3, p. 13) , em decorrência da impugnação parcial das despesas realizadas com a utilização dos recursos do Termo de Parceria 05.500/2005 - Siafi 528221, celebrado entre aquele Instituto e essa entidade para a implantação de infraestrutura de abastecimento d'água, com adutora e sistema simplificado de distribuição, e a prestação de serviços de agrimensura em projetos de assentamentos.
2.	Transcrevo, a seguir e com os ajustes de forma necessários, excerto da instrução da peça 73, elaborada no âmbito da Secex-TCE, em que o Auditor Federal de Controle Externo traz o histórico destes autos e a análise da matéria:  
"HISTÓRICO	
2. O Termo de Parceria 05.500/2005 foi firmado no valor de R$ 327.228,00, à conta do parceiro público, conforme previsto na Cláusula Quarta do referido termo de parceria (peça 1, p. 152) , sendo aditivado para acréscimo de R$ 74.169,41 (peça 2, p. 73-74) , totalizando R$ 401.397,41. O ajuste teve vigência de 16/11/2005 a 20/12/2006 (peça 1, p. 161-162, e peça 2, p. 105-106) . Foram liberados R$ 401.397,41, mediante as Ordens Bancárias 2005OB902490, de 16/11/2005 (R$ 114.529,80) , 2005OB903084, de 29/12/2005 (R$ 104.370,20 + R$ 31.937,40) , 2006OB901360, de 28/7/2006 (R$ 76.390,60) e 2006OB902662, de 8/12/2006 (R$ 74.169,41) , conforme se verifica à peça 3, p. 90.
3. Na instrução inicial (peça 11) , analisando-se os documentos dos autos, concluiu-se pela necessidade de realização de citação da Fundação para o Desenvolvimento do Semi Árido Brasileiro (Fundesa) e do Sr. José Biondi Nery da Silva (CPF XXX.364.224-XX) , Diretor Executivo da referida fundação, no período de janeiro de 2005 a janeiro de 2009. Abaixo, constam as informações necessárias à caracterização da irregularidade.
Irregularidades: não comprovação da boa e regular aplicação dos recursos recebidos por força do Termo de Parceria 05.500/2005, em razão de despesas não comprovadas por meio de notas fiscais, no valor de R$ 43.099,27, e despesa impugnada, de R$ 486,10, a seguir discriminadas: a) despesa com taxa de fiscalização da Fundesa, no percentual de 10% do valor transferido (R$ 40.139,74) , para a realização das atividades do termo de parceria, que não foi comprovada por meio de documento fiscal; b) despesa de R$ 2.959,53, referente à diferença entre o total de despesas não comprovadas por meio de nota fiscal (R$ 43.099,27) e o valor referente à despesa com taxa de fiscalização da Fundesa (40.139,74) ; e c) débito no valor de R$ 486,10, relativo à impugnação de despesas com multa e juros por atraso no pagamento de retenções tributárias.
Dispositivos violados: parágrafo único do art. 70 da Constituição Federal; art. 145 do Decreto 93.872/1986; artigos 8º e 28 da IN STN 1/1997; Cláusula Quinta, Subcláusula Quarta, do Termo de Parceria 05.500/2005.
Conduta: não comprovarem a boa e regular aplicação dos recursos recebidos por força do Termo de Parceria 05.500/2005, em razão de despesas não comprovadas por meio de notas fiscais, no valor de R$ 43.099,27, e despesa impugnada, de R$ 486,10.
Quantificação do débito:
	Valor original
	Data da ocorrência
	Débito/crédito

	R$ 40.139,74
	16/11/2005
	Débito

	R$ 2.959,53
	16/11/2005
	Débito

	R$ 486,10
	16/11/2005
	Débito

	R$ 4.384,67
	18/2/2007
	Crédito (*) 

 (*) Devolução dos recursos não utilizados, no valor de R$ 4.384,67 (peça 3, p. 4) , considerando a data prevista na Cláusula Quinta do Termo e Parceria 05.500/2005 para apresentação da prestação de contas (18/2/2007) .
Valor total do débito atualizado até 16/10/2018: R$ 150.509,86.
Nexo de causalidade: a não comprovação de despesas por meio de notas fiscais, no valor de R$ 43.099,27, e a impugnação de despesa, de R$ 486,10, resultou em dano no valor de R$ 43.585,37.
Culpabilidade: a conduta do responsável é reprovável, posto que na qualidade de Diretor Executivo da Fundação para o Desenvolvimento do Semi Árido Brasileiro (Fundesa) , estava ciente de suas atribuições, principalmente no que se refere à obrigatoriedade de apresentar a documentação da prestação de contas que permitisse a comprovação de realização de todas as despesas, bem como de realizar despesas somente permitidas pela legislação, executando fielmente o objeto do referido termo de parceria. Em relação à associação, sua culpabilidade decorre do disposto na Súmula TCU 286, segundo a qual a pessoa jurídica de direito privado destinatária de transferências voluntárias de recursos federais feitas com vistas à consecução de uma finalidade pública responde solidariamente com seus administradores pelos danos causados ao erário na aplicação desses recursos.
4. Os responsáveis foram citados (peças 14, 15, 18 e 19) e apresentaram alegações de defesa (peças 20, 24 e 28) .
5. Na segunda instrução (peça 29) , as alegações de defesa foram analisadas e parcialmente rejeitadas, tendo os autos sido submetidos à consideração superior, com proposta no seguinte sentido:
a) julgar irregulares, nos termos dos arts. 1º, inciso I, 16, inciso III, alínea c, § 2º, da Lei 8.443/92 c/c os arts. 19 e 23, inciso III, da mesma Lei, e com arts. 1º, inciso I, 209, inciso III, 210 e 214, inciso III, do Regimento Interno/TCU, as contas da Fundação para o Desenvolvimento do Semi Árido Brasileiro - Fundesa (CNPJ 05.888.454/0001-64) e do Sr. José Biondi Nery da Silva (CPF XXX.364.224-XX) , condenando-os solidariamente ao pagamento das importâncias a seguir especificadas, atualizadas monetariamente e acrescidas dos juros de mora, calculadas a partir das datas discriminadas até a data do efetiva quitação do débito, fixando-lhes o prazo de quinze dias, para que comprovem, perante o Tribunal, o recolhimento das referidas quantias aos cofres do Instituto Nacional de Colonização e Reforma Agrária (Incra) , nos termos do art. 23, inciso III, alínea 'a', da citada lei:
	Valor original
	Data da ocorrência
	Débito/crédito

	R$ 40.139,74
	16/11/2005
	Débito

	R$ 2.959,53
	16/11/2005
	Débito

	R$ 486,10
	16/11/2005
	Débito

	R$ 4.384,67
	18/2/2007
	Crédito (*) 

 (*) Devolução dos recursos não utilizados, no valor de R$ 4.384,67 (peça 3, p. 4) , considerando a data prevista na Cláusula Quinta do Termo e Parceria 05.500/2005 para apresentação da prestação de contas (18/2/2007) .
Valor total do débito atualizado até 16/10/2018: R$ 150.509,86.
6. O titular da unidade técnica manifestou-se de acordo com a proposta formulada pelo auditor, a qual contou com a anuência do titular da Sec-TCE/D3 (peças 30-31) . Entretanto, o Ministério Público junto ao Tribunal entendeu que deveria haver saneamento prévio ao mérito proposto, tendo se manifestado nos seguintes termos (peça 32) :
'4.	A meu ver, os autos merecem saneamento prévio à apreciação de mérito, a fim de confirmar a existência e o valor do dano.
5.	A parcela mais expressiva do débito corresponde ao valor de R$ 40.139,74, referente à rubrica intitulada "taxa de fiscalização", para a qual não foi apresentado o correspondente comprovante de despesa. Compulsando os autos, verifiquei que a relação de pagamentos juntada pela convenente totaliza gastos de R$ 328.184,07 (peça 2, p. 116-127) , dos quais dois dispêndios se referem à mencionada taxa, totalizando R$ 21.269,82 (peça 2, p. 117 e 124) .
6. O extrato relativo à conta específica não consta dos autos, inviabilizando o confronto entre os gastos e os correspondentes débitos, o que auxiliaria na confirmação da correta aplicação dos recursos federais repassados. Nesse sentido, entendo necessária a obtenção da documentação completa apresentada a título de prestação de contas, a fim de confirmar o valor do débito, que poderá se diferenciar do apontado pelo tomador de contas, cujo parâmetro de cálculo não se encontra devidamente explicitado nos autos.
7. Ante o exposto, este membro do Ministério Público de Contas sugere, preliminarmente, o retorno dos autos à unidade técnica para saneamento, mediante diligência ao concedente e ao Banco do Brasil, este último para que informe, se possível, o destinatário dos valores correspondentes às operações bancárias que lastrearam os pagamentos a título de taxa de administração. Caso não acolhida a proposta, manifesto-me de acordo com o encaminhamento alvitrado.'
7.	O Relator determinou, ante as razões expostas pelo Parquet especializado, a restituição dos autos à Secex-TCE, com vistas à promoção de diligências junto ao Incra e ao Banco do Brasil, nos termos do item 7 do parecer precedente (peça 33) .
8. Foi realizada diligência ao Banco do Brasil (peça 34) para que informasse, se possível, o destinatário dos valores correspondentes às operações bancárias que lastrearam os pagamentos a título de taxa de administração. Embora o ofício tenha sido devidamente recebido (peça 41) , não houve resposta. Portanto a diligência ao Banco do Brasil devia ser reiterada, devendo a entidade ser informada que o não atendimento, no prazo fixado, sem causa justificada, à diligência, poderia ensejar a aplicação da multa prevista no art. 58, inc. IV, da LO/TCU.
9. O Incra foi diligenciado (peça 37) para que encaminhasse a esta Secretaria cópia da documentação completa apresentada a título de prestação de contas, a fim de confirmar o valor do débito. Houve ciência em 10/7/2019 (peça 40) . A diligência foi reiterada, conforme se verifica na peça 42, havendo ciência em 11/10/2019 (peça 43) . Em resposta, foi encaminhando em 15/1/2020 pelo Superintendente Regional Substituto do INCRA SR 03/PE, Sr. Carlos Eduardo Costa Lopes, o documento de que trata a peça 45, que não atende à solicitação feita pelo Tribunal, pois não foi juntada a prestação de contas. Em 7/2/2020 foi encaminhado pelo Sr. César Teixeira Lopes, Superintendente Substituto do Incra, o Ofício 4009/2020/SR (29) MSF-A/SR (29) MSF/INCRA-INCRA (peça 46) , que também não atende à solicitação do Tribunal.
10. Como consequência, a diligência foi reiterada nos termos abaixo, a fim de que fosse confirmado o valor do débito:
'I)  reiterar a diligência realizada às entidades abaixo especificadas, com fundamento nos arts. 10, § 1º, e 11 da Lei 8.443/1992 c/c o art. 157 do RI/TCU, para que, no prazo de quinze dias, adotem as providências abaixo indicadas:
a) à Superintendente Estadual do Banco do Brasil no Estado de Pernambuco, para que informe, em relação à execução do Termo de Parceria 05.500/2005 (Siafi 528221) , firmado entre o Incra e a citada fundação, e que tinha por objeto a implantação de infraestrutura de abastecimento d'água, com adutora e sistema simplificado de distribuição, e serviços de agrimensura em Projetos de Assentamentos na área de abrangência do parceiro público, o destinatário dos valores correspondentes às operações bancárias que lastrearam os pagamentos a título de taxa de administração, no valor de R$ 40.139,34, conforme consta no Relatório de que trata a peça 3, p. 43-46, informando-a de que o não atendimento, no prazo fixado, sem causa justificada, à diligência, poderá ensejar a aplicação da multa prevista no art. 58, inc. IV, da LO/TCU;
b) à Superintendência Regional do Instituto Nacional de Colonização e Reforma Agrária em Pernambuco para que encaminhe, em relação à execução do Termo de Parceria 05.500/2005 (Siafi 528221) , firmado entre o Incra e a citada fundação, e que tinha por objeto a implantação de infraestrutura de abastecimento d'água, com adutora e sistema simplificado de distribuição, e serviços de agrimensura em Projetos de Assentamentos na área de abrangência do parceiro público, cópia da documentação completa apresentada a título de prestação de contas, a fim de confirmar o valor do débito relativo aos pagamentos a título de taxa de administração, no valor de R$ 40.139,74, conforme consta no Relatório de que trata a peça 3, p. 43-46.'
11. A Superintendência Regional do Instituto Nacional de Colonização e Reforma Agrária em Pernambuco foi diligenciada por meio do Ofício 9682/2020-TCU/Seproc (peça 56 e 58) e encaminhou as informações que constam na peça 65. O Banco do Brasil no Estado de Pernambuco também foi diligenciado (peças 60, 62, 66 e 67) e informou que era preciso identificar a agência e conta onde ocorreram os lançamentos, para que a agência detentora tivesse condições de fornecer as informações solicitadas.
EXAME TÉCNICO
12. Constata-se, com base nas informações acima, que antes do julgamento do mérito do presente processo, fazia-se necessário que houvesse a confirmação acerca da existência e do valor do dano, pois segundo o Ministério Público junto ao TCU, a parcela mais expressiva do débito correspondia ao valor de R$ 40.139,74, referente à rubrica intitulada 'taxa de fiscalização', para a qual não foi apresentado o correspondente comprovante de despesa, considerando ainda que a relação de pagamentos juntada pela convenente totalizava gastos de R$ 328.184,07 (peça 2, p. 116-127) , dos quais dois dispêndios se referiam à mencionada taxa, totalizando R$ 21.269,82 (peça 2, p. 117 e 124) .
13. Ainda segundo o MP/PCU, o extrato relativo à conta específica não constava dos autos, inviabilizando o confronto entre os gastos e os correspondentes débitos, o que auxiliaria na confirmação da correta aplicação dos recursos federais repassados, entendendo-se necessária a obtenção da documentação completa apresentada a título de prestação de contas, a fim de confirmar o valor do débito, que poderia ser diferente do apontado pelo tomador de contas, cujo parâmetro de cálculo não se encontrava devidamente explicitado nos autos.
14. Com base nos elementos apresentados pelo Incra, em Pernambuco (peça 65) , constata-se que a relação de pagamentos totaliza despesas no valor de R$ 406.741,89 (peça 65, p. 217-230) e não R$ 328.184,07 (peça 2, p. 116-127) , conforme havia sido apontado, sendo, portanto, maior que o valor repassado.
15. Além desse fato, constata-se que os dispêndios referentes à intitulada 'taxa de fiscalização' totalizam R$ 40.122,80 (peça 65, p. 218, 222, 229 e 230) , cujos valores foram debitados da conta da Fundesa (peça 65, p. 233, 241, 255 e 257) e não R$ 21.269,82, conforme se verifica na peça 2, p. 117 e 124.
16. Embora esteja comprovado que houve pagamento de R$ 40.122,80, referente à taxa de fiscalização, não foi comprovado o destino dos referidos recursos, ou seja, não houve nexo de causalidade entre os recursos repassados e as despesas realizadas. Portanto, a irregularidade não foi afastada, devendo ser alterado tão somente o valor do débito a ser imputado aos responsáveis, que passa de R$ 40.139,74 para 40.122,80, cuja composição consta na tabela abaixo:
	Valor original (R$) 
	Data da ocorrência
	Localização nos autos

	11.452,98
	14/12/2005
	Peça 65, p. 233

	13.630,76
	24/01/2006
	Peça 65, p. 241

	7.639,06
	08/08/2006
	Peça 65, p. 255

	7.400,00
	18/12/2006
	Peça 65, p. 257

17. Considerando que não foram comprovadas despesas no valor de R$ 43.099,27 (peça 3, p. 4) e que dessas, R$ 40.122,80 referem-se à taxa de fiscalização, o débito restante a ser imputado aos responsáveis passa de R$ 2.959,53 para R$ 2.976,47.
18. Constata-se não haver necessidade de renovação da citação dos responsáveis, considerando que o débito apurado na presente análise é inferior ao apontado na citação realizada. Esse posicionamento se fundamenta no Relatório que fundamentou o Acórdão 2158/2013-TCU-Plenário, cujo trecho consta abaixo:
'11. Deste modo, considerando o fato de não haver prejuízo ao responsável, em razão de eventual condenação ocorrer por valor menor do que aquele pelo qual foi citado, entende-se que não há necessidade de que seja renovada a citação, conforme jurisprudência deste Tribunal (Acórdão 3123/2006-TCU-Primeira Câmara, 2489/2007-TCU-2ª Câmara, 2816/2008-TCU-1ª Câmara, 2103/2009-TCU-2ª Câmara) .'
19. Cumpre informar que o responsável José Biondi Nery da Silva apresentou manifestação (peça 71) , alegando prescrição de pretensão de ressarcimento ao erário e punitiva, com base em entendimento do Supremo Tribunal Federal, o qual reconheceu a existência de Repercussão Geral nos Recursos Extraordinários RE 852.475 e 636.886/AL.
20. Apesar de não se tratar de alegações de defesa, reafirma-se que o entendimento pacificado no âmbito do TCU, no sentido de que as ações de ressarcimento movidas pelo Estado contra os agentes causadores de danos ao Erário são imprescritíveis, nos termos do art. 37, § 5º, da Constituição Federal, da Súmula TCU 282 e de farta jurisprudência do Tribunal.
21. Contudo, não se desconhece que o Plenário do Supremo Tribunal Federal, em sessão virtual realizada no dia 17/4/2020, apreciou o Recurso Extraordinário 636.886, vindo a decidir, com repercussão geral, por sete votos favoráveis e três com ressalva, fixar a tese de que "É prescritível a pretensão de ressarcimento ao Erário fundada em decisão do Tribunal de Contas".
22. Em virtude da questão ainda se encontrar em fase de análise interna pelo TCU, com vistas à apresentação de recurso ao STF, vem sendo dispensada à matéria a orientação jurisprudencial então predominante, tal como se deu no Acórdão 6350/2020-TCU-Segunda Câmara, e também no Acórdão 5236/2020-TCU-Primeira Câmara, no qual o Relator, Ministro Benjamin Zymler, assim se manifestou:
'Enfatizo que estou aplicando a jurisprudência atual desta Corte de Contas sobre a matéria, consolidada na Súmula 282, para a prescrição do débito apurado e, no que tange à eventual aplicação de sanções, no incidente de uniformização de jurisprudência apreciado pelo Acórdão 1441/2016-TCU-Plenário, que adotou o prazo geral de prescrição indicado no art. 205 do Código Civil. Não desconheço que recentemente o Supremo Tribunal Federal, no âmbito do RE 636886/AL, fixou o seguinte enunciado para o Tema 899: "É prescritível a pretensão de ressarcimento ao erário fundada em decisão de Tribunal de Contas". Não obstante essa respeitável decisão, ainda pairam diversas dúvidas sobre a matéria, pois é possível a conclusão de que a deliberação não tratou da prescrição do processo de controle externo levado a cabo perante o Tribunal de Contas da União, mas sim da prescrição intercorrente ocorrida durante a fase de execução do acórdão condenatório do Tribunal.' (Grifos do original) .
23. Em relação à pretensão punitiva do TCU, conforme Acórdão 1441/2016-TCU-Plenário, Relator: Benjamin Zymler, que uniformizou a jurisprudência acerca dessa questão, essa subordina-se ao prazo geral de prescrição indicado no art. 205 do Código Civil, que é de dez anos, contado da data de ocorrência da irregularidade sancionada, nos termos do art. 189 do Código Civil, sendo este prazo interrompido pelo ato que ordenar a citação, a audiência ou a oitiva dos responsáveis.
24. No caso em exame, ocorreu a prescrição, uma vez que a irregularidade sancionada ocorreu em 1/3/2007, dia seguinte ao término do prazo para apresentação de prestação de contas (peça 1, p. 153) , e o ato de ordenação da citação ocorreu em 5/6/2018 (peça 13) .
25. Pelo exposto, sugere-se, conforme consta na instrução de peça 29, que as contas dos responsáveis sejam julgadas irregulares, condenando-os solidariamente ao pagamento das importâncias a seguir especificadas:
	Valor original (R$) 
	Data da ocorrência
	Débito/crédito

	11.452,98
	14/12/2005
	Débito 

	13.630,76
	24/01/2006
	Débito 

	7.639,06
	08/08/2006
	Débito 

	7.400,00
	18/12/2006
	Débito 

	2.976,47
	16/11/2005
	Débito

	486,10
	16/11/2005
	Débito

	4.384,67
	18/2/2007
	Crédito (*) 

 (*) Devolução dos recursos não utilizados, no valor de R$ 4.384,67 (peça 3, p. 4) , considerando a data prevista na Cláusula Quinta do Termo e Parceria 05.500/2005 para apresentação da prestação de contas (18/2/2007) .
CONCLUSÃO
26. Constatou-se, na presente análise, que o débito referente à intitulada 'taxa de fiscalização', totaliza R$ 40.122,80 e não R$ 40.139,74.
27. Considerando que não foram comprovadas despesas no valor de R$ 43.099,27 e que dessas, R$ 40.122,80 referem-se à taxa de fiscalização, o débito restante a ser imputado aos responsáveis passa de R$ 2.959,53 para R$ 2.976,47.
28. Propõe-se acatar as alegações de defesa apresentadas pela Fundação para o Desenvolvimento do Semi Árido Brasileiro (Fundesa) e pelo Sr. José Biondi Nery da Silva em relação à pretensão punitiva do TCU.
29. Em relação às demais alegações de defesa apresentadas pelos responsáveis, considerou-se que não foram suficientes para sanear as irregularidades a eles atribuídas (peça 29) .
30. Vale ressaltar que a jurisprudência pacífica nesta Corte é no sentido da imprescritibilidade das ações de ressarcimento ao erário (Súmula TCU 282) . Dessa forma, identificado dano ao erário, devese instaurar e julgar o processo de tomada de contas especial para responsabilizar seus agentes causadores, respeitando o direito ao contraditório e à ampla defesa, independentemente de quando ocorreram os atos impugnados.
31. Tendo em vista que não constam dos autos elementos que permitam reconhecer a boa-fé dos responsáveis ou a ocorrência de outras excludentes de culpabilidade, sugere-se, conforme se conclui na instrução de que trata a peça 29, que as contas dos responsáveis sejam julgadas irregulares, nos termos do art. 202, § 6º, do Regimento Interno do TCU, com a imputação do débito atualizado monetariamente e acrescido de juros de mora, nos termos do art. 202, §1º do Regimento Interno do TCU, descontado o valor eventualmente recolhido."
3.	Com base na análise empreendida, a SecexTCE propõe ao Tribunal (peças 73 a 75) :
	3.1. acatar parcialmente as alegações de defesa apresentadas pela Fundação para o Desenvolvimento do Semi Árido Brasileiro e pelo Sr. José Biondi Nery da Silva;
3.2. julgar irregulares as contas da Fundação para o Desenvolvimento do Semi Árido Brasileiro - Fundesa e do Sr. José Biondi Nery da Silva, com base nos arts. 1º, inciso I, 16, inciso III, alínea c, § 2º, da Lei 8.443/92 c/c os arts. 19 e 23, inciso III, da mesma Lei, e com arts. 1º, inciso I, 209, inciso III, 210 e 214, inciso III, do Regimento Interno/TCU, condenando-os, solidariamente, ao pagamento das importâncias a seguir especificadas: 
	Valor original (R$) 
	Data da ocorrência
	Débito/crédito

	11.452,98
	14/12/2005
	Débito 

	13.630,76
	24/01/2006
	Débito 

	7.639,06
	08/08/2006
	Débito 

	7.400,00
	18/12/2006
	Débito 

	2.976,47
	16/11/2005
	Débito

	486,10
	16/11/2005
	Débito

	4.384,67
	18/2/2007
	Crédito (*) 

 (*) Devolução dos recursos não utilizados, no valor de R$ 4.384,67 (peça 3, p. 4) , considerando a data prevista na Cláusula Quinta do Termo e Parceria 05.500/2005 para apresentação da prestação de contas (18/2/2007) .
3.3. autorizar, com fundamento no art. 26 da Lei 8.443/1992, o parcelamento e a cobrança judicial da dívida, nos termos do art. 28, inciso II, da Lei 8.443/1992; e
3.4. encaminhar cópia da deliberação que vier a ser proferida à Procuradoria da República no Estado de Pernambuco, com base no § 3º do art. 16 da Lei 8.443/1992 c/c o § 7º do art. 209 do Regimento Interno do TCU, e ao Incra.
4.	O Ministério Público junto ao TCU, representado pelo Procurador Sérgio Ricardo Costa Caribé, manifestou-se pelo arquivamento do presente processo, sem julgamento do mérito, nos termos do art. 212 do Regimento Interno/TCU, por entender incidir no presente caso, além da prescrição punitiva, a prescrição da pretensão de ressarcimento do débito ao erário nos mesmos moldes da interpretação fixada no Acórdão 1441/2016-TCU-Plenário (rel. min. Benjamin Zymler e red. min. Ministro Walton Alencar Rodrigues) , sem prejuízo de que, caso o Tribunal entenda pertinente, envie cópia do acórdão a ser prolatado, bem como do relatório e do voto que o fundamentarem, à Procuradoria da República no Estado de Pernambuco (peça 76) .
	É o Relatório.

Breno Muniz Durães Maia (OAB/PE 31.487) e Elber Alencar Nery Biondi (OAB/PE 21.906).

Procurador Sergio Ricardo Costa Caribé.

TOMADA DE CONTAS ESPECIAL. TERMO DE PARCERIA PARA IMPLANTAÇÃO DE INFRAESTRUTURA DE ABASTECIMENTO D'ÁGUA, COM ADUTORA E SISTEMA SIMPLIFICADO DE DISTRIBUIÇÃO, ALÉM DE SERVIÇOS DE AGRIMENSURA EM PROJETOS DE ASSENTAMENTOS DO INSTITUTO NACIONAL DE COLONIZAÇÃO E REFORMA AGRÁRIA - INCRA. INEXECUÇÃO DE POUCOS ITENS PREVISTOS. CITAÇÃO. ACOLHIMENTO PARCIAL DAS ALEGAÇÕES DE DEFESA APRESENTADAS. CONTAS REGULARES COM RESSALVA. QUITAÇÃO.

TOMADA DE CONTAS ESPECIAL (TCE)

Secretaria de Controle Externo de Tomada de Contas Especial (Secex-TCE).

Submeto à apreciação deste Colegiado a Tomada de Contas Especial instaurada pelo Instituto Nacional de Colonização e Reforma Agrária - Incra, em desfavor da Fundação para o Desenvolvimento do Semi Árido Brasileiro (Fundesa) e do Sr. José Biondi Nery da Silva, Diretor Executivo da referida fundação, no período de janeiro de 2005 a janeiro de 2009 (peça 3, p. 13) , em decorrência da impugnação parcial das despesas realizadas com a utilização dos recursos do Termo de Parceria 05.500/2005 - Siafi 528221.
2.	O objeto pactuado visava à implantação de infraestrutura de abastecimento d'água, com adutora e sistema simplificado de distribuição, e serviços de agrimensura em Projetos de Assentamentos na área de abrangência do parceiro público, conforme Plano de Trabalho (peça 1, p. 18-56) .
3.	O ajuste em questão foi inicialmente pactuado no valor total de R$ 327.228,00, conforme previsto na Cláusula Quarta do referido Termo, e teve vigência de 16/11/2005 a 20/12/2006 (peça 1, p. 161-162, e peça 2, p. 105-106) .
4.	Os recursos liberados alcançaram o montante de R$ 401.397,41, mediante as Ordens Bancárias a seguir especificadas (peça 3, p. 90) : 
	ORDEM BANCÁRIA
	VALOR (R$) 
	DATA

	2005OB902490
	114.529,80
	16/11/2005

	2005OB903084
	136.307,60
	29/12/2005

	2006OB901360
	76.390,60
	28/07/2006

	2006OB902662
	74.169,41
	08/12/2006

5.	No âmbito do Relatório de Tomada de Contas Especial 2014 (peça 3, p. 70-82) , foram detectadas as seguintes irregularidades na execução do Termo de Parceria 05.500/2005, que resultaram em um débito original de R$ 48.939,80 e na responsabilização solidária da Fundesa e do Sr. José Biondi Nery da Silva:
	a) despesa com "taxa de fiscalização", estimada em 10% das verbas transferidas (R$ 40.139,74) , que não foi comprovada por meio de documento fiscal;
	b) pagamento indevido de multa e juros em Documentos de Arrecadação Fiscal (DARF) e Guias da Previdência Social (GPS) , alcançado o montante de R$ 486,10;
	c) outras despesas previstas no ajuste, mas que não foram comprovadas por documentos fiscais (no valor total de R$ 2.959,53) ;
	d) realização de despesas não previstas no ajuste (valor total de R$ 5.354,43) .
6.	A SecexTCE, em instrução preliminar dos autos (peça 11) , concordou com essas irregularidades apontadas na fase interna da TCE, exceto quanto à existência da parcela de débito no valor de R$ 5.354,43, por considerar que tal quantia já está computada na parcela referente às despesas sem respaldo em notas fiscais.
7.	Dessa forma, no âmbito deste Tribunal, foi efetuada a citação da Fundação para o Desenvolvimento do Semi Árido Brasileiro - Fundesa, solidariamente com o Sr. José Biondi Nery da Silva, pelos valores a seguir especificados:
	Valor original
	Data da ocorrência
	Débito/crédito

	R$ 40.139,74
	16/11/2005
	Débito

	R$ 2.959,53
	16/11/2005
	Débito

	R$ 486,10
	16/11/2005
	Débito

	R$ 4.384,67
	18/2/2007
	Crédito

8.	Os responsáveis apresentaram suas alegações de defesa às peças 20, 24 e 28, que foram objeto de exame por parte da unidade técnica (peça 29) , com conclusão pela permanência das irregularidades apontadas e proposta uniforme de julgamento pela irregularidade das contas, com condenação ao ressarcimento do débito, sem aplicação de multa, em decorrência da prescrição da pretensão punitiva.
9.	Por meio de despacho (peça 33) , acolhi a preliminar levantada pelo Parquet especializado no sentido de restituir o processo à SecexTCE, com vistas à promoção de diligências junto ao Instituto Nacional de Colonização e Reforma Agrária - Incra e ao Banco do Brasil, objetivando obter informações sobre os destinatários dos valores correspondentes às operações bancárias que lastrearam os pagamentos a título de taxa de administração que representam a parcela mais expressiva do débito apurado nestes autos (R$ 40.139,74) .
10.	Após ser encaminhada documentação em resposta às diligências realizadas (peças 64, 65, e 68 a 70) , bem como remetidos novos elementos de defesa (peça 71) , a unidade especializada propôs, em uníssono, julgar irregulares as contas dos responsáveis, com fundamento no art. 16, inciso III, alínea c, da Lei 8.443/1992, condenando-os, solidariamente, ao pagamento das parcelas de débito especificadas nos ofícios citatórios, reconhecendo, ainda, a prescrição da pretensão punitiva (peças 73 a 75) . 
11. 	O Ministério Público junto ao TCU, representado pelo Procurador Sérgio Ricardo Costa Caribé, propugnou, no essencial, pelo arquivamento do presente processo, sem julgamento do mérito, nos termos do art. 212 do Regimento Interno/TCU, por entender, no contexto da recente decisão do Supremo Tribunal Federal - STF no Recurso Extraordinário (RE) 636.886, incidir a prescrição da pretensão de ressarcimento do débito ao erário nos mesmos moldes da interpretação fixada no Acórdão 1441/2016-TCU-Plenário (rel. min. Benjamin Zymler e red. min. Walton Alencar Rodrigues) e pela remessa de cópia da deliberação a ser proferida à Procuradoria da República no Estado de Pernambuco. 
12.	Contudo, ao abordar o mérito das irregularidades que são objeto de questionamento nesses autos, o Parquet fez as seguintes ponderações, consoante transcrição a seguir:
"4. Diferentemente da unidade especializada, penso que os elementos constantes dos autos são suficientes para elidir a maior parte do débito imputado aos responsáveis.
5. Inicialmente, convém lembrar que o Incra considerou devidamente demonstrada a execução física do objeto, remanescendo tão somente pendências de natureza financeira (peça 2, p. 161) . Diante disso, a citação dos responsáveis foi feita sob os seguintes fundamentos (peças 11, 14-15) :
Irregularidades:
a) não comprovação da boa e regular aplicação dos recursos recebidos por força do Termo de Parceria 05.500/2005, em razão de despesas não comprovadas por meio de notas fiscais, no valor de R$ 43.099,27, e despesa impugnada, de R$ 486,10, a seguir discriminadas:
a) despesa com taxa de fiscalização da Fundesa, no percentual de 10% do valor transferido (R$ 40.139,74) , para a realização das atividades do termo de parceria, que não foi comprovada por meio de documento fiscal;
b) despesa de R$ 2.959,53, referente à diferença entre o total de despesas não comprovadas por meio de nota fiscal (R$ 43.099,27) e o valor referente à despesa com taxa de fiscalização da Fundesa (40.139,74) ;e
c) débito no valor de R$ 486,10, relativo à impugnação de despesas com multa e juros por atraso no pagamento de retenções tributárias.
 (...) 
Conduta:
a) não comprovarem a boa e regular aplicação dos recursos recebidos por força do Termo de Parceria 05.500/2005, em razão de despesas não comprovadas por meio de notas fiscais, no valor de R$ 43.099,27, e despesa impugnada, de R$ 486,10.
6. Conforme destaquei em meu parecer precedente (peça 32) , a parcela mais expressiva do débito corresponde à rubrica "taxa de fiscalização", para a qual não teria sido apresentado o correspondente comprovante do gasto. Essa despesa somou R$ 40.122,80 (peça 73, p. 5, parágrafo 16) .
7. As alegações de defesa formuladas pelos responsáveis dão conta de que os serviços de fiscalização foram prestados diretamente pela Fundesa, conforme previsto no plano de trabalho apresentado (peça 20, p. 14) :
' (...) a mencionada taxa de fiscalização foi devidamente cobrada pela Fundesa como remuneração pelos seus trabalhos, e que consta expressamente informada e determinada desde a proposta de execução dos serviços realizada pela Fundesa, tendo sido devidamente aprovada por TODOS os setores, órgãos e funcionários envolvidos na elaboração e execução do Termo de Parceria (...) ' (destacamos) 
8. De fato, o plano de trabalho aprovado previa despesas da ordem de 10% para fins de fiscalização da execução, serviços que seriam realizados pela própria Fundesa (peça 1, p. 21, 127-128, 146-147) . 
9. Como se observa dos ofícios de citação, a irregularidade está diretamente ligada à não apresentação de notas fiscais para acobertar as despesas relativas à "taxa de fiscalização". No entanto, tendo sido os serviços prestados diretamente pela Fundesa, em lugar de contratados com terceiros, penso ser prescindível a apresentação de documentos fiscais, bastando que reste demonstrado que a entidade foi a beneficiária dos valores pagos a título de fiscalização.
10. A meu ver, o extrato bancário da conta vinculada permite estabelecer o nexo de causalidade, já que evidencia a transferência dos valores para outra conta bancária de titularidade da Fundesa, conforme se depreende dos históricos das referidas movimentações financeiras:
14/12/2005 - TRF CPMF 0 - R$ 11.452,98 (peça 65, p. 257) 
24/01/2006 - TRF AUTOR - R$ 13.630.76 (peça 65, p. 255) 
8/8/2006 - Transferência sem CPMF - R$ 7.639,06 (peça 65, p. 257) 
18/12/2006 - Transferência sem CPMF - R$ 7.400,00 (peça 65, p. 233) .
11. Remanesceria, portanto, débito de R$ 2.976,47, relativo a despesas não comprovadas (peça 73, p. 6, parágrafo 27) , e de R$ 486,10, relativo à impugnação de despesas com multa e juros por atraso no pagamento de retenções tributárias.
 (...) 
167. Considerando-se tão somente a caracterização das irregularidades relacionadas à execução financeira do Termo de Parceria 05.500/2005, seria apropriada a proposta de encaminhamento apresentada pela unidade instrutiva (peça 73, p. 7-8) , com redução no valor do débito conforme análise constante dos parágrafos 4-11."
13.	Acolho, desde logo, como razões de decidir os fundamentos acima, constantes do parecer do Ministério Público junto ao TCU, excetuando a manifestação pela irregularidade das contas, porquanto considero que os apontamentos colhidos nestes autos não são suficientes para macular as contas dos responsáveis, conforme ponderações que darei mais adiante. 
14.	Desde logo, cumpre ressaltar que constitui ônus daquele que recebe verba pública comprovar a boa e regular aplicação dos recursos federais que lhe foram confiados, por força das disposições dos arts. 70, parágrafo único, da Constituição Federal, 93 do Decreto-lei 200/1967 e 66 do Decreto 93.872/1986. E, para esse fim, deve cumprir as obrigações previstas no ajuste celebrado, que constitui o regulamento do caso concreto, oferecendo elementos capazes de evidenciar o cumprimento do plano de trabalho e o vínculo existente entre as despesas efetuadas e o objeto pactuado.
15.	No caso concreto que ora se analisa, observa-se que é possível evidenciar o vínculo de causalidade entre os recursos federais oriundos do ajuste repassados, por meio de transferências bancárias nominalmente identificadas, à Fundação para o Desenvolvimento do Semi Árido Brasileiro (Fundesa) , e os gastos com taxa de fiscalização, pois estava previsto, no próprio plano de trabalho, que aquela entidade seria diretamente responsável por essa fiscalização.
16.	Ressalte-se que a documentação financeira retromencionada ganha credibilidade quando confrontada com a execução física do empreendimento objeto do Termo de Parceria 05.500/2005, tendo em vista que a fiscalização do Incra constatou, consoante o Relatório de Visita Técnica de Acompanhamento de Obras da Fundesa, datado de 5/3/2007 (peça 2, p. 153) , após vistorias in loco nos Projetos de Assentamentos Madre Paulina, Aquarius, Brilhante e Barro Vermelho, que houve a implementação integral das obras, com funcionalidade, o que resultou na confecção do Termo de Recebimento Definitivo (peça 2, p. 161) .   
17.	Constatada a implementação dos serviços que estavam previstos no Termo de Parceria 05.500/2005, é importante destacar que o débito remanescente (no total de R$ 3.445,63) , referente a despesas não comprovadas por meio de nota fiscal (R$ 2.959,53) e à impugnação de despesas com multa e juros por atraso no pagamento de retenções tributárias (R$ 486,10) , possui baixa materialidade e representa apenas 0,86% do montante de recursos federais repassados (R$ 401.397,41) , de tal forma que o empreendimento foi concretizado e as falhas detectadas não impossibilitaram o atingimento do objetivo do ajuste, sendo importante destacar que a instalação dos serviços nos moldes pactuados é um verdadeiro poder-dever para o gestor que recebe verba federal, mas o princípio da proporcionalidade deve ser sempre observado para aferição da adequabilidade da aplicação da verba recebida. 
18.	Em consonância com esse entendimento, de que o princípio da proporcionalidade deve ser observado no julgamento das contas dos gestores, destaco o trecho a seguir transcrito da minha Proposta de Deliberação que embasou o recente Acórdão 7146/2020-TCU-Segunda Câmara:    
"22. O que se observa, portanto, é a implementação de quase a totalidade dos serviços que estavam previstos no plano de trabalho, de tal forma que o empreendimento foi concretizado e a pequena inexecução detectada não impossibilitou o atingimento do objetivo do convênio, sendo importante destacar que a instalação dos serviços nos moldes pactuados é um verdadeiro poder-dever para o gestor que recebe verba federal, mas o princípio da proporcionalidade deve ser sempre observado para aferição da adequabilidade da aplicação dos recursos recebidos. 
23.	Em idêntica exegese, alinho o Acórdão 11568/2018-TCU-Primeira Câmara (de minha relatoria) , cabendo trazer à baila o seguinte trecho do Voto condutor:
'18. É necessário destacar que a obra se encerrou em 2010, ano em que a Sra. Edenilda Lopes de Oliveira Sousa estava à frente da Chefia do Executivo Municipal. Até o final de seu mandato (2012) , a Funasa havia atestado a execução de 95,87% do empreendimento. Entre 2013 e 2016, ou seja, em época na qual a responsável não mais ocupava o cargo de Prefeita, a Fundação apontou decréscimo nos serviços executados.
19. Tal configuração de fatos leva-me a comungar com o entendimento do Parquet especializado no sentido de que não se pode responsabilizar os gestores municipais arrolados nestes autos pela inexecução de 11,70% (100% - 89,30%) , dado que, no período em que estavam atuando, houve aceitação de quase 96% do total avençado.
20. E, em assim sendo, há extrema dificuldade em se afirmar que dado empreendimento, com inexecução de apenas 4%, não apresentaria funcionalidade. Sobre esse tema, é preciso não confundir funcionalidade com aproveitabilidade.
 (...) 
22. Nesse sentido, creio que o conjunto edificado é funcional, porquanto, como expressamente asseverado pela Funasa, o sistema provia a água para ser distribuída, sendo [que] a falha que teria levado a Fundação a entender pela ausência de funcionalidade seria a falta de tratamento da água, e, não, problemas técnicos no conjunto edificado'.
24. Ainda acerca desse entendimento de que deve haver a necessária proporcionalidade da irregularidade detectada para que se possa caracterizar o comprometimento de toda a gestão dos recursos federais repassados, cumpre transcrever excerto do Voto do Ministro Aroldo Cedraz que embasou o Acórdão 5162/2020-TCU-Segunda Câmara:
"12.	No que diz respeito ao outdoor e aos cartazes, entendo que a baixa materialidade dessas despesas (R$ 3.500,00 e R$ 5.000,00, respectivamente) , associada ao reconhecimento da realização do evento, permitem admitir como prova aceitável, neste caso, as declarações apresentadas nos autos, em especial a do Comandante do Destacamento da Polícia Militar de Reginópolis/SP, de 10/9/2010 (peça 2, p. 13) , que declara a realização do evento, conforme Plano de Trabalho, bem como a do Presidente da Câmara Municipal de Reginópolis/SP, que atestou a realização do evento e indicou a existência tanto do Outdoor como dos cartazes em sua declaração. Embora esta última declaração tenha sido exarada somente em 4 de março de 2011, o citado Presidente consignou que sua afirmação estaria apoiada nos registros do arquivo da Câmara Municipal de Reginópolis/SP (peça 2, p. 84) .
13.	Com essas considerações, renovando as vênias por divergir da Secex-GO e do Parquet, entendo aceitáveis as provas dos autos para excluir a empresa MCK Comércio e Locação de Bens Móveis Ltda.-ME desta relação processual e afastar as irregularidades imputadas aos responsáveis, Srs. Maurílio Peres Camargo e Marco Antônio Martins Bastos, para julgar suas contas regulares com ressalva, dando-lhes quitação." (grifos acrescidos) 
19.	Ademais, cumpre destacar que há vários outros julgados desta Corte de Contas em que, após ser constatado débito residual de baixa materialidade e inexistindo outra irregularidade, as contas dos responsáveis foram julgadas regulares com ressalva, dentre os quais cito os Acórdão 1518/2018-TCU-Primeira Câmara, 3.740/2019 - 1ª Câmara e 2.439/2019 - Plenário (todos da relatoria do Ministro Bruno Dantas) , 4.538/2020 - Plenário (relatoria do Ministro Raimundo Carreiro) ,  11.933/2020 e  1.740/2021  (os dois desta  2ª Câmara e da relatoria do Ministro Augusto Nardes) . 
20.	Dessa forma, considerando que os elementos constantes dos autos são suficientes para comprovar a implementação do empreendimento pactuado no Termo de Parceria 05.500/2005, entendo que as falhas que não foram elididas possuem pouca materialidade, não alcançando a necessária proporcionalidade para justificar o julgamento pela irregularidade das presentes contas. 
21.	Assim, cabe julgar regulares com ressalva as contas da Fundação para o Desenvolvimento do Semi Árido Brasileiro (Fundesa) e do Sr. José Biondi Nery da Silva, Diretor Executivo da referida fundação, no período de janeiro de 2005 a janeiro de 2009, dando-lhes quitação.
	Dessarte, voto por que seja adotada a deliberação que ora submeto a este Colegiado.
T.C.U., Sala das Sessões, em 02 de março de 2021.
MARCOS BEMQUERER COSTA
Relator